最高法院民事判決                              八十七年度台上字第一九九三號
    上  訴  人  江 明 智
    被 上訴 人  江 明 毅
                江 明 璋
                江 明 陽
                江 明 良
                江 麗 螢
                巫江麗嬌
                江 麗 光
                江 麗 妲
                江 長 松
                江 長 杰
                江 長 賢
右當事人間請求履行契約事件，上訴人對於中華民國八十七年五月十一日台灣高等法
院台中分院第二審更審判決（八十七年度上更(四)字第一一號），提起上訴，本院判決
如左：
    主  文
上訴駁回。
第三審訴訟費用由上訴人負擔。
    理  由
本件上訴人主張：伊於民國六十五年五月間出資新台幣（下同）二十萬元，被上訴人
之被繼承人江玉振則出資三十萬元，合夥經營隆信汽車商行，並由江玉振提供其所有
坐落臺中市○區○○○段第一四六－一一八號土地及由合夥承租訴外人賴年熙所有之
同段第一四六－九號土地搭建鐵架石棉瓦建物一棟作為營業場所，七十一年十月間，
江玉振將其合夥權益出租與伊，由伊在該處經營鴻昇汽車商行。嗣雙方於七十二年十
一月二十日簽訂合夥經商契約，約定合夥所有投資包括廠房、機械及附屬設備，由伊
負責設計、採購、安裝，累積商譽歸伊，不論基地租期屆滿與否，如江玉振有意接管
合夥及雙方或單方決意終止合夥契約者，應於接管或終止契約當日，由江玉振交付二
百五十萬元；又合夥人如有違約者應付違約金五十萬元。嗣江玉振於七十六年一月十
二日死亡，被上訴人為其繼承人，同意繼承江玉振之合夥人地位，繼續合夥，迨至七
十七年六月二十七日雙方協議終止合夥契約，解散合夥，依兩造所訂合夥經商契約之
約定，被上訴人應於合夥終止日給付伊二百五十萬元。又因江玉振於七十六年一月間
擅自將合夥財產續租於訴外人歐坤琳，及檢舉合夥建物為違建，動輒斷水斷電，且被
上訴人於合夥契約終止日拒不給付伊二百五十萬元，均屬違約行為，應另行給付伊違
約金五十萬元等情。求為命被上訴人如數連帶給付，及加算法定遲延利息之判決（上
訴人主張依兩造所訂合夥經商契約第六條之約定，請求被上訴人連帶給付二百五十萬
元部分，業經本院八十六年度台上字第三八四號判決上訴人敗訴確定）。
被上訴人則以：系爭合夥契約因合夥人江玉振死亡後，依法當然生終止效果，伊未同
意繼續合夥，亦未接管原合夥事業，上訴人於合夥解散後，仍以原合夥設備繼續經營
原來事業而保有其商譽，伊自無依合夥經商契約第六條約定給付上訴人二百五十萬元
本息之義務；又江玉振並無違約擅自將合夥財產續租於歐坤琳之情事，亦未違反合夥
經商契約第五條之約定，即不必支付違約金五十萬元等語。資為抗辯。
原審審理結果，以：查，上訴人主張：伊於六十五年五月間與被上訴人之被繼承人江
玉振，依序各出資二十萬元、三十萬元，合夥經營隆信汽車商行，由江玉振提供其所
有坐落臺中市○區○○○段第一四六－一一八號土地及由其二人合夥向賴年熙承租相
鄰之同段第一四六－九號土地，由合夥於該二筆土地上搭建鐵架蓋石棉瓦建物為營業
場所，約定合夥之股分伊為五分之二，江玉振為五分之三。至七十一年十月五日，雙
方訂立合約書，江玉振將其合夥權益出租與伊，期限至七十二年十月四日止。嗣於七
十二年十一月二十日雙方又簽訂合夥經商契約，就上開合夥經營隆信汽車商行議定契
約條款：「一、本合夥資金為五十萬元，甲方（即江玉振）出資三十萬元，乙方（即
上訴人）出資二十萬元，合夥創立時雙方出資皆已繳足。另外乙方之勞務（即汽車修
配技術和營業實務經驗）出資，作價二百五十萬元，雙方同意作為日後合夥權益變更
或轉讓之依據。……五、本行所有動力來源（電力、水源）由甲方負責供給，若有不
繼，須立即設法恢復，超過一個月，視為甲方終止本契約（基地之承租中斷亦同）。
六、本行所有投資包含廠房、機械及附屬設備，由乙方負責設計、採購、安裝；累積
商譽歸乙方。不論基地租期屆滿與否，如甲方有意接管本行及雙方或單方決意終止本
契約者，應於接管或終止契約之當日，由甲方以現金二百五十萬元一次交付乙方。七
、本契約議定違約罰金五十萬元，合夥人如有違背本契約任何條款，即是違約。……
十、本行暫時轉租給歐坤琳所經營之遠達汽車商行場地與建物，乃合夥權益之一部，
雙方非經對方書面簽字同意，無論是否收取租金，皆不得以個人名義與之簽約或私自
轉租。」等語。該隆信汽車商行嗣經更名為鴻昇汽車商行，上訴人繼又於七十二年十
一月二十八日、七十四年十二月二十九日、七十六年一月五日先後與江玉振訂立租賃
契約，繼續承租江玉振於該合夥股分五分之三之權益，最後租賃期間至七十六年七月
九日止，並約定上開合夥經商契約繼續有效。江玉振於七十六年一月十二日死亡，被
上訴人為其法定繼承人（其中江長松、江長杰、江長賢三人係代位江明忠繼承），兩
造於七十七年六月二十七日協議解散合夥，並清算分析合夥財產完畢，約定合夥向賴
年熙承租之前揭第一四六－九號土地於七十六年八月五日租期屆滿後，由伊向賴年熙
買受該土地，該地上建物及所有合夥機器設備分歸伊取得，前揭第一四六－一一八號
土地上建物則分歸被上訴人取得等情，業據提出合夥經商契約、合約書、租賃契約、
承諾書、切結書、不動產土地租賃契約書為證。被上訴人對於伊之被繼承人江玉振與
上訴人合夥經營上開汽車商行，江玉振將其合夥權益出租與上訴人，其死亡後，該合
夥已於七十六年六月二十七日清算分析財產完畢等情，亦無爭執，則上訴人上開主張
，自堪信為真實。次查，上訴人主張，被上訴人未於合夥終止即合夥解散之當日「七
十七年六月二十七日」，依合夥經商契約第六條之約定給付伊二百五十萬元，已違反
合夥經商契約第六條之約定，依契約第七條之約定即是違約，應給付上訴人違約金五
十萬元云云。惟按合夥人死亡時，其繼承人並不當然為合夥人，除合夥契約有關於繼
承人得繼承為合夥人之約定外，合夥人死亡，即當然退夥，此觀民法第六百八十七條
第一款規定自明。本件上訴人與江玉振所訂立之合夥經商契約，並無約定得由繼承人
繼承為合夥人，故於江玉振七十六年一月十二日死亡時，因發生退夥之效力，惟因合
夥人僅餘上訴人一人，其合夥當然歸於消滅。縱被上訴人確有與上訴人維持合夥關係
之合意，亦屬另一契約，上訴人不得援引上訴人與江玉振間之合夥經商契約，作為新
合夥關係之規範。因之，前揭上訴人與江玉振間所訂立之合夥經商契約第六條，係對
於該合夥因合夥人意思表示而終止所作之約定，已因合夥人江玉振死亡而告終止，江
玉振之繼承人即被上訴人，並不當然承受此項約定義務。從而，上訴人以其與江玉振
間之合夥經商契約第六條之約定，請求被上訴人給付二百五十萬元本息，於法無據。
則上訴人以被上訴人未給付該二百五十萬元，主張被上訴人有違約，依合夥經商契約
第七條之約定應給付五十萬元，即無理由。復查，上訴人與江玉振合夥在臺中市○區
○○○段第一四六－九號土地上建造鐵架石棉瓦建物，由合夥於七十二年以前將其中
部分建物出租與歐坤琳經營遠達汽車商行，所收租金按各人出資比例即江玉振六成、
上訴人四成分配。至七十四年一月十日，其二人復共同為出租人續與歐坤琳訂立「不
動產房屋租賃附強制執行契約書」，約定租賃期限自即日起至七十六年一月九日止。
屆期後，歐坤琳仍繼續使用該租賃建物，迨七十八年二月六日始遷離等情，為兩造所
不爭，並有合夥經商契約、租賃契約、不動產房屋租賃附強制執行契約書、切結書可
稽。依上開合夥經商契約第十條約定，該出租與歐坤琳之建物為合夥財產之一部，江
玉振及上訴人非經雙方同意，均不得以個人名義私自出租。上訴人主張江玉振於七十
六年一月十日，未經伊同意，即擅與歐坤琳訂立租約，續租二年，並收取租金，即屬
違約云云，被上訴人則否認之。經查，歐坤琳所承租之建物為合夥財產，並始終由江
玉振及上訴人共同出租與歐坤琳，已歷多年，自為其三人所明知，上訴人所經營之汽
車商行與歐坤琳承租之建物相鄰，江玉振何能不經上訴人同意即私擅出租，且江玉振
於七十六年一月十二日死亡，上訴人稱其死亡前久已臥病在床，若江玉振有同意歐坤
琳於租期七十六年一月九日屆滿後再續租，事關歐坤琳能否有權繼續使用租賃物，為
免與江玉振之合夥人（上訴人）及繼承人（被上訴人）事後發生糾紛，歐坤琳理應與
江玉振訂立書面之租賃契約，始符常情，但上訴人於本件卻紿終提不出江玉振與歐坤
琳續約之書面租賃契約，難認江玉振於生前已將合夥之財產續租與歐坤琳。且歐坤琳
承租臺中市○區○○○段第一四六－九號土地上之鐵架石棉瓦建物，有訂立不動產房
屋租賃附強制執行契約書，上訴人亦有在該契約書簽名蓋章，而合夥經商契約第十條
約定出租給歐坤琳所經營之遠達汽車商行之建物為合夥權益之一部，上訴人與江玉振
於七十六年一月五日所訂立之租賃契約第六條亦約定，歐坤琳所經營遠達汽車商行之
場地，為雙方原有合夥權益之一部，向其收取之租金以甲方（江玉振）六成、乙方（
上訴人）四成分配之，顯然上訴人已同意於七十六年一月九日之前將合夥財產租與歐
坤琳。上訴人謂江玉振與歐坤琳私下訂立租約收取租金，嗣經上訴人獲知，催討租金
，方於該租約增加簽名及蓋章，此為江玉振違約轉租事證云云，然縱依上訴人所述其
係事後在江玉振與歐坤琳所訂之租約簽名及蓋章，但上訴人在上開租約簽名及蓋章，
並在與江玉振所訂之租約承認江玉振租與歐坤琳之場地為合夥權益之一部，即已同意
江玉振之出租行為，江玉振已無違反合夥經商契約第十條之約定事項，上訴人既同意
江玉振之出租行為，即不能再認江玉振有違約之情事。被上訴人江明毅、江明璋、江
明陽、江明良曾於七十七年六月二十七日在上訴人見證下，出具承諾書向地主賴年熙
保證江玉振所承租之臺中市○區○○○段第一四六－九號土地，除原出租與歐坤琳部
分已於七十六年一月九日屆期未再續約外，絕無另行轉租或借與他人使用之情事，被
上訴人江明毅並於七十七年五月四日與上訴人共同以臺中郵局第一四三號存證信函通
知歐坤琳，其向江玉振與上訴人所承租之空地業已到期，未曾續約理應視同放棄，原
地主已要求歸還，請即刻遷移，否則原地主會強行拆除等語。可見江玉振及被上訴人
並未於七十六年一月九日歐坤琳租期屆滿後再續租，否則上訴人豈會在承諾書見證人
下簽名蓋章，且共同出名催告歐坤琳即刻遷移租賃物﹖若有續租，被上訴人江明毅亦
不可能在租期未滿之前，即發函催告歐坤琳遷讓交還。上訴人指稱，歐坤琳所承租使
用之邱厝子段第一四六－九號部分土地，僅有鐵架搭蓋涼棚，並無合夥之機器設備，
被上訴人所立之承諾書既言明該土地租期至七十六年八月五日止，到期後土地及建物
歸賴年熙所有，但被上訴人竟以前揭存證信函向歐坤琳聲明渠等有該土地之權利，與
承諾書所載江玉振轉租與歐坤琳於七十六年一月九日屆期未再續約之詞，顯已矛盾，
是乃唯恐上訴人知之，故意隱瞞江玉振違約轉租之事實云云。但被上訴人江明毅、江
明璋、江明陽、江明良所立具之承諾書及被上訴人江明毅所發之第一四三號存證信函
，同是表明江玉振向賴年熙所承租之邱厝子段第一四六─九號土地再轉租與歐坤琳，
於歐坤琳七十六年一月九日租期屆滿後並未再續租，並無上訴人所指矛盾之處，而被
上訴人江明毅、江明璋、江明陽、江明良於承諾書上向賴年熙承諾渠等對於上述土地
之承租使用權（繼承自江玉振），於七十六年八月五日租期屆滿時自動終止，並不得
再主張任何權利，地上建物歸賴年熙所有乙節，係指與賴年熙之租約屆滿，將租賃物
返還賴年熙後，地上建物亦歸其所有，當時被上訴人所承租之土地及地上建物係由歐
坤琳使用，自無法交還賴年熙，使地上建物歸賴年熙所有之意。至被上訴人江明毅所
發之第一四三號存證信函係以出租人之地位催告歐坤琳遷讓交還江玉振與上訴人前所
轉租之土地，是被上訴人對歐坤琳尚未交還前所承租之土地，係以出租人之地位行使
權利，此與被上訴人向歐坤琳收回土地交還賴年熙，土地及地上建物悉歸賴年熙所有
，並未衝突。是上訴人所稱，承諾書第二項所載：「保證出租與歐坤琳部分之土地，
已於七十六年一月九日屆期未再續租」，係恐上訴人知之而隱瞞事實所作成云云，並
無任何證據足以證明，顯屬無據。臺中市○區○○○段第一四六－九號土地，係江玉
振向賴年熙承租再轉租與歐坤琳，依江玉振與賴年熙所定之不動產土地租賃契約書第
六條約定，乙方（江玉振）非經甲方（賴年熙）以書面同意時，不得將租賃物之一部
分或全部轉租或讓與他人使用之，則江玉振將前揭土地（歐坤琳係承租鐵架涼棚經營
中古車買賣，基地亦包括在內）轉租與歐坤琳時未得賴年熙之同意，對賴年熙已負違
約之責，但江玉振對賴年熙所負違約之責，與上訴人無關，須江玉振依合夥經商契約
第十條之約定，於未得上訴人同意，擅自將租給歐坤琳所經營之遠達汽車商行場地與
建物再私自轉租，對上訴人始負違約之責。是江玉振與上訴人合夥將向賴年熙所租得
之土地轉租與歐坤琳時，江玉振對賴年熙即有違約，但轉租既經上訴人同意，對上訴
人自無違約可言，上訴人顯難以賴年熙所得主張江玉振違約轉租之情事，遽認江玉振
亦應對其負違約之責。而賴年熙曾於七十七年四月二十五日以臺中郵局第六一四六號
存證信函通知被上訴人江明毅、江明璋、江明陽、江明良，謂原承租人已轉租他人，
顯已違反租約第六條之約定，賴年熙並以副本抄送歐坤琳及上訴人，被上訴人江明毅
隨即於七十七年五月四日與上訴人共同以臺中郵局第一四三號存證信函通知歐坤琳，
表示原地主已函寄臺中郵局第六一四六號存證信函通知歸還，請於文到即刻遷移，否
則原地主強行拆除云云。顯然賴年熙所稱江玉振違約轉租，係指江玉振與上訴人於合
夥期間將承租之土地轉租與歐坤琳而言，與上訴人所主張，江玉振於歐坤琳七十六年
一月九日租期屆滿未經其同意再續租與歐坤琳無關。而被上訴人江明毅所發之第一四
三號存證信函，亦只承認江玉振與上訴人曾將承租之土地轉租與歐坤琳，被上訴人江
明毅從未承認江玉振未取得上訴人之同意，即擅自將合夥財產出租之事實，則賴年熙
以存證信函指摘江玉振違約轉租，及被上訴人江明毅於存證信函並未否認江玉振有違
約轉租等情，均是針對江玉振與賴年熙所定之不動產土地租賃契約書而言，上訴人以
該兩份存證信函主張，江玉振對其應負違約轉租之責，自有未洽。再者，上訴人及江
玉振於七十四年一月十日與歐坤琳所訂租賃契約，其租賃期限至七十六年一月九日屆
滿，而上訴人與江玉振於七十六年一月五日續訂租賃契約，由上訴人繼續承租江玉振
之合夥權益，其租賃期間係自七十六年一月十日起至同年七月九日止，仍約定歐坤琳
向合夥承租之場地為雙方原有合夥權益之一部，向其收取之租金以江玉振六成、上訴
人四成分配之。按上訴人與江玉振之新租約之租期自七十六年一月十日起至同年七月
九日止，當時歐坤琳所承租合夥財產之約定租期已屆滿，上訴人與江玉振之租約仍約
定歐坤琳向合夥承租之場地屬合夥權益，租金以六、四比例分配，上訴人若無意再續
租與歐坤琳，即應在租約約定出租與歐坤琳之場地如何善後，上訴人既同意向歐坤琳
繼續收取租金，顯然仍同意於七十六年一月十日以後繼續將合夥財產出租與歐坤琳。
又上訴人所舉證人林添福於更審前原審證稱：「歐坤琳是向江明智承租旁邊的房子經
營中古車買賣，後來江向地主買下土地，向歐表明要用地請歐離去，歐不肯，私下向
江明毅承租」、「歐一方面寄租金給江明毅，另一方面江明智催歐搬遷」等語。然查
，上訴人係在合夥清算（七十七年六月二十七日）後，始向賴年熙買受臺中市○區○
○○段第一四六－九號土地，依該證人證述情形，上訴人係在取得上開土地後催促歐
坤琳搬遷，之前歐坤琳有向上訴人承租地上之建物經營中古車買賣，是該證人之證言
自無從證明江玉振於生前曾將上開土地上之建物擅自出租與歐坤琳，至於該證人所證
歐坤琳於上訴人買得土地後向被上訴人江明毅承租，縱然屬實，被上訴人江明毅之出
租行為亦在合夥清算後，兩造間已無合夥關係，被上訴人江明毅亦不必負合夥經營契
約第十條之違約責任。是林添福之證言並無法為有利於上訴人之認定。又歐坤琳曾於
七十七年十月三日出具切結書與上訴人，表明所承租之臺中市○區○○○段第一四六
－九號部分土地，至七十八年二月六日租賃權終止之日願遷讓交還。但若係江玉振於
生前與歐坤琳續租，允許歐坤琳繼續承租至七十八年二月六日，則上訴人僅係該土地
之所有人，地上建物之出租人為江玉振，江玉振死亡由被上訴人繼承，歐坤琳所承租
之地上建物理應返還被上訴人，歐坤琳何須出具切結書與上訴人﹖由歐坤琳出具切結
書與上訴人之情觀之，益證江玉振並未擅自將合夥財產出租與歐坤琳。復歐坤琳曾先
後於七十六年二月三日臺中郵局第三七七○號存證信函、七十七年九月二十一日臺中
郵局第一八九三號存證信函通知上訴人，此有上訴人所提出之該存證信函及信封為證
。而該第三七七○號存證信函固載：「本人與江玉振洽談續租問題，已獲江玉振本人
同意續租兩年，應於七十八年一月九日始到期，有本人親自簽發支付續租之支票租金
三萬元支票一紙為據……，查台端現利用江玉振死亡之時，藉機會討取前述租賃物…
…，台端並無地主承租權……」，第一八九三號存證信函亦載：「台端是否向賴年熙
承購系爭土地，本人實無所悉。且本人係向已去世之江玉振承租，……台端果真承購
系爭土地，自應向原承租人江玉振或其繼承人請求返還，與本人無涉。本人租用系爭
土地已七年餘，租金均依約支付江玉振及其繼承人江明毅……」等語，經查，第三七
七○號存證信函係上訴人於江玉振死亡後向歐坤琳催討租賃物，歐坤琳拒絕返還所寄
發，第一八九三號存證信函係上訴人於合夥解散後，向賴年熙買受臺中市○區○○○
段第一四六－九號土地，向歐坤琳催討租賃物，歐坤琳拒不交還所寄發。則兩份存證
信函均係歐坤琳拒不交還租賃物所寄發，其內容自非一定實在。江玉振與歐坤琳並未
訂立續租之書面契約，江玉振有無同意續租歐坤琳兩年，自不能單憑歐坤琳所述而為
之認定。歐坤琳於存證信函既認上訴人並無地主承租權，縱有購買前揭土地亦與其無
涉，何以會出具切結書表明租期屆滿會遷讓交還該土地與上訴人﹖且歐坤琳於上述切
結書表示其租賃權係至七十八年二月六日終止，租賃期間與第三七七○號存證信函所
示江玉振同意續租兩年，應於七十八年一月九日到期不符。歐坤琳於第三七七○號存
證信函表示曾以臺中巿第九信用合作社一心分社第0000000號面額三萬元之支
票支付續租之租金，但經向台中巿第九信用合作社函查之結果，歐坤琳所簽發之第0
000000號支票並未經提示，此有該合作社總字第○○六號函在卷足憑。上訴人
遂謂，歐坤琳與被上訴人江明毅臺中巿第九信用合作社社員之社籍編號連號，認兩人
關係密切，且歐坤琳係以現金換回支票，故支票未經提示云云。惟上訴人並未提出任
何證據足以證明歐坤琳有以現金換回支票之情事，僅以歐坤琳與被上訴人江明毅之社
籍編號連號，關係密切，即認歐坤琳係以現金換回支票，純屬推測之詞，自不足採。
況歐坤琳所付之租金原即由江玉振代合夥收取，再分配與上訴人，為兩造不爭之事實
，因此不能因江玉振或其繼承人代收租金，即認江玉振有擅自續租之情事。歐坤琳於
第一八九三號存證信函表示：「本人係向已去世之江玉振承租」、「本人租用系爭土
地已七年餘」，可見歐坤琳係指其已向江玉振承租土地七年多，但歐坤琳實際上係向
江玉振及上訴人之合夥承租地上建物，則歐坤琳所謂向江玉振承租七年多，與事實即
有不符。上訴人於收到歐坤琳表示已獲江玉振同意續租兩年之存證信函後，仍於七十
六年六月二十七日，在被上訴人江明毅、江明璋、江明陽、江明良出具保證出租與歐
坤琳部分，已於七十六年一月九日屆期未再續租之承諾書上充當見證人，上訴人既已
收到歐坤琳上開存證信函，苟上訴人未同意續租，理應向歐坤琳查證江玉振生前是否
有擅自將合夥財產出租之事實，查證結果江玉振若有違約續租之情事，上訴人豈會為
被上訴人江明毅、江明璋、江明陽、江明良見證歐坤琳於七十六年一月九日屆期未再
續租﹖再由歐坤琳嗣後所發之第一八九三號存證信函，即未再言及七十六年一月後有
獲得江玉振之同意續租，益證歐坤琳於第三七七○號存證信函所述有獲得江玉振續租
兩年之同意，毫無根據，應係其拒絕交還租賃物之藉口，難認與事實相符。歐坤琳所
寄發之上開存證信函有諸多不實，自難單憑該存證信函即認定江玉振於生前曾未經上
訴人同意，擅自以個人名義續將合夥財產出租與歐坤琳，該存證信函自無法有利於上
訴人之認定。本件事證已明確，上訴人聲請再傳訊歐坤琳，自無必要。上訴人再指稱
，江玉振於合夥存續期間向臺中市政府檢舉拆除原有合夥之建物，且動輒斷水斷電，
不循正途解散合夥，違反合夥經商契約第五條約定，亦違悖人倫常理云云，並提出臺
中市政府工務局覆江玉振函及被上訴人於原審另案七十八年度上字第三六九號審理時
提出之準備書狀影本為證，被上訴人則否認江玉振有違反合夥經商契約第五條之約定
。查，合夥經商契約第五條係約定：「本行所有動力來源（電力、水源）由甲方（江
玉振）負責供給，若有不繼，須立即設法恢復，超過一個月，視為甲方終止本契約」
，可見該條係約定由江玉振負責提供合夥財產所須之動力來源，依上訴人所提出之臺
中市政府工務局函，江玉振係檢舉臺中市○區○○路九六－二號房屋（屬合夥財產）
，防火間隔被鴻昇機油行搭蓋違建，業經臺中市政府工務局通知拆除隊依規辦理，則
江玉振顯係為公共安全，而檢舉鴻昇機油行在臺中市○區○○路九六－二號房屋之防
火間隔搭蓋違建，此與合夥經商契約第五條之約定無關，亦不能認江玉振係為解散合
夥，而不循正途為之，難認江玉振有違約之行為。至被上訴人於原審另案七十八年度
上字第三六九號審理時所提出之準備書狀，係載：「七十二年租期屆滿，上訴人一再
拖延未續租約，經江玉振予以斷電（汽車商行用電由江玉振所有北區○○○段一四六
－一一八地號上建物門牌北區○○路九六－二號接用），上訴人始委稱請教律師訂立
合夥經商契約書轉交江玉振，經江玉振怒斥並責江明璋另立合約書……」，顯然江玉
振係因上訴人租期屆滿（七十二年十月四日）拖延未續租約，乃予斷電，並未如上訴
人所述動輒斷水斷電，且江玉振之斷電行為係在與上訴人簽定合夥經商契約之前，上
訴人並無法證明江玉振於簽定合夥經商契約之後，仍有斷水斷電之行為，自不能以簽
約前所發生之事，指責江玉振違約。上訴人再謂，江玉振與賴年熙所訂立之契約，租
期每次一年，但合夥經商契約卻約定自七十二年起由江玉振具名代表向賴年熙續約承
租二十年，江玉振因有違約乃故意提出檢舉，拆除合夥之建物云云。雖江玉振與賴年
熙所定之不動產土地租賃契約書，租賃期間自七十五年八月六日起至七十六年八月五
日止，與合夥經商契約第三條所定，由江玉振具名代表與地主簽約，並自七十二年八
月六日起至九十二年八月五日止，固有不符；但該條僅約定由江玉振具名代表與地主
簽約，並非約定江玉振應負責取得承租土地二十年之租賃權；且合夥經商契約第五條
定明基地之承租中斷，視為江玉振終止本契約，自難認江玉振有義務與賴年熙訂立承
租土地二十年之租賃契約，況江玉振於與賴年熙租期屆滿仍可設法與其續約（由租期
自七十五年八月六日起算，可見已有續約），至江玉振七十六年一月十二日死亡之前
，江玉振對賴年熙所有之土地均有租賃權，租賃權之消滅係在江玉振死亡，合夥關係
終止，合夥經商契約失其效力之後，江玉振於生前並未違約，亦無疑義。綜上所述，
上訴人並無法證明被上訴人之被繼承人江玉振於生前有違約之情事，則其請求被上訴
人給付違約金五十萬元及其利息，即無理由，應予駁回云云。為其心證之所由得，爰
將第一審關此部分所為上訴人敗訴之判決予以維持，駁回其上訴，於法核無違誤。上
訴論旨，徒就原審取捨證據、認定事實之職權行使，指摘原判決違背法令，求予廢棄
，非有理由。
據上論結，本件上訴為無理由。依民事訴訟法第四百八十一條、第四百四十九條第一
項、第七十八條，判決如主文。
中      華      民      國    八十七    年      八      月    二十八    日
                              最高法院民事第三庭
                                  審判長法官  范  秉  閣
                                        法官  朱  建  男
                                        法官  曾  煌  圳
                                        法官  許  澍  林
                                        法官  鄭  玉  山
      右正本證明與原本無異
                                              書  記  官
中      華      民      國    八十七    年      九      月     十一     日
